【裁判字號】    96,上更(二),899
【裁判日期】    970306
【裁判案由】    水土保持法
【裁判全文】
臺灣高等法院刑事判決             96年度上更(二)字第899號
  上  訴  人
  即  被  告  乙○○
  選任辯護人  陳秀卿律師
              林世芬律師
上列上訴人因違反水土保持法案件，不服臺灣桃園地方法院90年
度訴字第1817號，中華民國92年12月2日第一審判決（起訴案號
：臺灣桃園地方法院檢察署89年度偵字第15764號、16742號），
提起上訴，本院判決後，經最高法院第二次發回更審，本院判決
如下：
    主  文
原判決關於乙○○部分撤銷。
乙○○共同在公有及他人山坡地未經同意擅自從事開挖整地之使
用，致生水土流失，處有期徒刑壹年肆月，減為有期徒刑捌月。
緩刑年。如附件二、三所示坐落桃園縣龜山鄉○○○段、坑底
小段第陸陸之壹、第壹玖玖號地號土地上之擋土牆，及如附件二
所示坐落桃園縣龜山鄉○○○段、坑底小段第陸陸之壹、第陸陸
之地號土地上之三層建築物，均沒收。
    事  實
一、乙○○明知其所有而名義上登記與案外人陳德宗共有之桃園
    縣龜山鄉○○○段、坑底小段六二、六二之一、六六地號土
    地（另公訴人贅列第六四地號），暨第三人劉陳麥所有之同
    段第一九九地號、中華民國所有、財政部國有財產局管理之
    同段第六二之四地號及交通部公路局管理之同段第六六之一
    地號土地，連同因界址不明誤認屬於其所有土地範圍內之同
    段第五三、六二之三地號（第三人李忠勇所有，各僅越界使
    用０．０００一公頃）之部分他人土地，業經行政院公告為
    山坡地，亦係屬水土保持法第三條第三款所稱之「山坡地」
    ，如欲在前述其所有之塔寮坑段、坑底小段六二、六二之一
    、六六地號之山坡地，及誤認為其所有之同段第五三、六二
    之三地號之他人山坡地內為開挖整地、建擋土牆、建築物之
    使用行為時，水土保持義務人應先擬具水土保持計畫，送請
    水土保持主管機關核定，未擬具水土保持計畫送請主管機關
    核定，即不得擅自開挖整地；另不得未經同意擅自在前述第
    三人劉陳麥所有之第一九九地號、及國有第六二之四地號及
    第六六之一地號之山坡地從事開挖整地、建擋土牆之使用行
    為。乙○○因為使用前述土地，及準備在其所有六二地號、
    六六地號間之中華民國所有、財政部國有財產局管理之第六
    二之四地號，及塔寮坑溪上埋設涵管、搭建便道，竟未經擬
    具水土保持計畫即自八十九年四月間某日起，僱用同具犯意
    聯絡之徐富祥（業經原審判刑確定）及不知情之工人接續在
    前開山坡地上開挖整地、建擋土牆、建築物及鋪設便道等，
    並將在上方第六二、六二之一地號、第一九九地號山坡地上
    所開挖之土石，推往下方之六二、六二之一地號及旁邊之第
    三人所有之第一九九地號、第六二之四地號國有山坡地所建
    之擋土牆附近（全部開挖整地地號及範圍如附件一，擋土牆
    、建築物及水泥便道所在地號及範圍詳如附件二、三所示）
    ，造成河道縮小，山坡地表土裸露、改變地形地貌，嚴重破
    壞水土保持、水源涵養功能，影響自然生態環境景觀，而因
    建擋土牆致縮小河道，遇豪雨沖刷，土石流失，造成溪流溢
    出路面，淘空路基，致生水土流失。嗣於八十九年十月十三
    日下午三時許，徐富祥及不知情之工人鍾宏、余順河、蔡進
    通等人在現場整地時為警查獲。
二、案經桃園縣政府警察局龜山分局報請臺灣桃園地方法院檢察
    署檢察官偵查起訴。
    理  由
一、程序方面：
(一)按九十二年一月十四日修正通過之刑事訴訟法施行前，已繫
    屬於各級法院之案件，其以後之訴訟程序，應依修正刑事訴
    訟法終結之。但修正刑事訴訟法施行前已依法定程序進行之
    訴訟程序，其效力不受影響，刑事訴訟法施行法第七條之三
    定有明文。查本案係於九十二年六月九日即刑事訴訟法九十
    二年九月一日修正施行前繫屬於原審法院，而證人甲○○依
    法定之訴訟程序於九十年五月二十五日向檢察官所為之陳述
    ，其效力自不因刑事訴訟法之修正而受影響。另按被告以外
    之人於審判外之言詞或書面陳述，除法律有規定者外，不得
    作為證據，刑事訴訟法第159條第1項固定有明文。而被告以
    外之人於偵查中向檢察官所為之陳述，除顯有不可信之情況
    者外，得為證據，刑事訴訟法第159條之1第2項定有明文。
    查本件證人甲○○於偵查中向檢察官所為之陳述，固係被告
    以外之人於審判外之言詞陳述且未經具結，惟證人甲○○嗣
    於本院本審審理時已到庭具結並經被告選任之辯護人為交互
    詰問，並經證述其在偵查中所述均屬確實，而證人甲○○於
    偵查中之供述，並核無違法取證之情事，復無不可信之情形
    ，是證人甲○○上揭偵訊筆錄，應認具有證據能力。
(二)同案被告徐富祥依法定之訴訟程序於八十九年十月十三日所
    為之警詢筆錄，係以被告之身分供述，並經警員告知刑事訴
    訟法第九十五條之被告權利，故徐富祥於當日之陳述，並非
    以證人之身分而為陳述，而其陳述並無證據足以證明，警員
    有違法取供之情，則徐富祥警詢陳述，當有證據能力。
(三)八十九年五月二十九日桃園縣龜山公所違規使用山坡地查報
    表、違規使用山坡地制止通知書，八十九年六月十二日桃園
    縣龜山鄉公所查報表與取締案件會勘紀錄，乃公務員職務上
    製作之文書，且製作該文書之公務員，與乙○○並無仇恨怨
    隙，當無故為不實之紀錄，難認有顯不可信之情，依刑事訴
    訟法第一百五十九之四第一項之規定，即應有證據能力。
(四)原審於九十二年七月二十三日函文命桃園縣桃園市地政事務
    所至案發現場測量被告所建之擋土牆，經該所於九十二年八
    月一日至現場丈量該擋土牆時，雖未會同乙○○一併前往，
    惟依九十年五月十七日檢察官會同被告乙○○與同案被告徐
    富祥、派出所警員、縣政府水保課、刑事局三組警員及桃園
    縣桃園市地政事務等人員，至案發現場勘驗情形，其中第三
    項載有「二面擋土牆間之水道，涵管埋放於水泥板下…」（
    見八十九年度偵字第一六七四二號卷第八十七頁），即已載
    明「水道」兩側建有擋土牆，故被告乙○○對該期日檢察官
    之勘驗結果，當知之甚明。再對照原審卷一第一０九之複丈
    成果圖（複丈日期九十一年三月十三日），藍色水道之北側
    ，地政機關於九十年六月五日之複丈成果圖，有載明擋土牆
    總長度為一七０點二公尺，如本判決附圖二號Ｂ部分，而藍
    色水道之南側即六十六、六十六之一地號則漏未丈量出該擋
    土牆之長度（見八十九年度偵字第一五七六四號卷第六十七
    頁），故原審法院再於九十二年七月二十三日發函請地政機
    關人員前往丈量長度，且觀諸卷附擋土牆照片，高度甚高，
    再據被告於本院前審所陳，其自有土地上所建之部分迄今，
    尚未拆除，而地號六十六號土地係被告所有，地號六十六之
    一號土地雖屬國有，當在地政機關九十二年八月一日測量時
    ，亦未拆除，否則測量人員當無由憑空認定擋土牆之長度。
    再者，被告乙○○係業主，若其被查獲後，未再指示他人繼
    續建擋土牆，他人實無再自行出資繼續在該地建擋土牆，則
    地政機關測量時之狀態，即是被告乙○○犯行終止之狀態。
    而案發後未久，檢察官於八十九年十月十三日到現場履勘時
    ，被告乙○○雖在場，惟並未依指示製作筆錄，並即先行離
    去（見八十九年度他字一八三四號卷第五十六頁背面），且
    於同日桃園縣山坡地保育利用管理查報與取締案件會勘紀錄
    ，被告乙○○亦未在場（見八十九年度偵字第一五七六四號
    卷第三十六頁），被告乙○○顯有刻意不在場配合調查之情
    事，本次原審法院命地政機關複丈，縱傳被告乙○○到場，
    其能否依指示在場，實非無疑，況依刑事訴訟法第一百五十
    條所定，搜索扣押，於有必要時，得命被告在場，亦無強制
    規定，必傳被告到場，是原審逕請地政機關人員前往複丈，
    對被告之權益，並無實質之損害，該複丈成果圖，自亦有證
    據能力。
二、訊據上訴人即被告乙○○供承有於上開時間，未先擬具水土
    保持計畫送請主管機關核定，即僱用同案被告徐富祥及供人
    鍾宏、余順河等人在上揭土地開挖整地、設置擋土牆、建築
    物及鋪設水泥便道等事實，惟否認有何違反水土保持法之犯
    行，辯稱：伊不知道該等土地是山坡地，所以才未擬具計畫
    書送縣政府核准。當時伊申請在土地上鑿井獲准，開路是為
    了工程使用，而為免鑿井時泥漿溢出道路，所以才建擋土牆
    ，又為放置馬達等抽水設備及農具等，所以興建三層樓高之
    建築物，擋土牆是沿著河流旁邊蓋起來的，伊不知道有佔用
    到別人的土地，事後已把擋土牆拆掉了，伊並無違反水土保
    持法云云。經查：
(一)上揭桃園縣龜山鄉○○○段、坑底小段地號六二、六二之一
    、六六號土地係登記被告乙○○與案外人陳德宗所共有，實
    際上則由被告乙○○所有及管理使用等情，此據被告乙○○
    供述在卷，並有土地所有權狀影本及土地登記簿謄本及不動
    產買賣契約書影本乙份等在卷可稽（見他字第一八三四號偵
    查卷第一二頁至第一六頁、原審法院刑事卷壹第三四頁至第
    五一頁、刑事卷貳第六十八頁）﹔而上開塔寮坑段、坑底小
    段地號第一九九、六二之四、六六之一、五三、六二之三號
    土地分屬劉陳麥、中華民國（管理者為財政部國有財產局、
    交通部公路局）及李忠勇所有，亦有桃園縣桃園市地政事務
    所土地登記謄本五紙在卷可稽（見原審法院刑事卷壹第一五
    九頁至第一六二頁、刑事卷貳第一一九頁）。另上開塔寮坑
    段、坑底小段地號六二、六二之一、六六、一九九、六二之
    四、六六之一、五三、六二之三土地，已於六十八年十一月
    二十一日，經行政院以台六八經字第一一七○一號函核定，
    並經臺灣省政府於六十九年二月六日以府農山字第一二○一
    六六號公告為山坡地，且臺灣省政府於八十五年三月六日以
    八五府農水字第一二三一四號公告沿用為水土保持法所稱之
    山坡地一節，亦有臺灣省山坡地範圍地段明細表及臺灣省政
    府八十五年三月六日八五府農水字第一二三一四號公告附卷
    可憑（見八十九年度偵字第一六七四二號偵查卷第一五五頁
    、第一五六頁）。
(二)被告雖辯稱：伊沿著河流旁邊蓋擋土牆，不知道有佔用到別
    人或國有之土地，當時是為免鑿井時泥漿溢出道路，所以才
    建擋土牆云云，惟查被告乙○○並未經證人劉陳麥、李忠勇
    之同意即佔用上開土地部分，暨未經國有財產局同意即使用
    國有土地蓋用擋土牆等情，此據被告供承在卷，而證人劉陳
    麥、李忠勇於原審法院審理時亦均證稱：彼等並未同意被告
    乙○○、徐富祥使用各該土地云云（見原審法院刑事卷壹第
    一八四頁，卷貳第五頁），被告雖以不知道有佔用到別人或
    國有之土地等語為辯，惟查被告乙○○前曾經營建設公司，
    其應知悉土地所有人欲使用土地前，應先經測量、鑑界，而
    以本件被告越界之面積非小，被告顯非係因界址不明，致誤
    認他人土地屬於自己所有土地範圍內，再者，若被告乙○○
    係因系爭土地遭人佔用及傾倒垃圾，經村長及村民要求而整
    理，又豈有連同他人之土地一併開挖整地，並於他人土地上
    建造擋土牆之理，另若建擋土牆係為防止泥漿流入道路，何
    以係於塔寮溪岸兩旁建造擋土牆，甚至於與鑿水井相隔數十
    公尺遠之地號六六之一號土地上建造擋土牆，凡此均與常情
    有違，又被告乙○○自承花費約三百萬元之工程款，若被告
    僅是為種植農作物，以該處緊臨塔寮坑溪，設置簡單之抽水
    馬達設備即可解決種植用水問題，實無須如此大費周章，花
    數百萬元建造長達一百多公尺、近十公尺高之巨大擋土牆、
    建築物（如附圖二、三所示），以放置抽水馬達及農具等設
    備，況查山坡地之利用，亦僅能於保持山坡地地形、地貌之
    情形下使用，而該處位於省道附近，此經原審法院到場勘驗
    屬實，並有現場照片可稽，是被告所辯整地僅是為種植使用
    云云，殊非事實，亦無足採。
(三)證人即承辦被告申請地下水水權之桃園縣政府工務局水利課
    技士甲○○於偵查中證稱：伊於八十九年一月六日第一次會
    勘時，該地完全未有擋土牆之設施，當時在擋土牆後方之山
    坡地則是與其旁道路一樣自高處向河川部分緩降，並非如現
    在之整個以土石填土堆高，而於八十九年五月廿四日會勘時
    ，發現該地山坡地地形、地貌皆已改變，不但佔用河川地，
    且已將現場填土堆高云云（見八十九年度偵字第一六七四二
    號偵查卷第八九頁背面、第九０頁正面）﹔嗣於本院本審審
    理時具結後證稱：伊在偵查中所述均屬確實。當時伊去現場
    會勘二次以上。第一次因被告申請鑿井去會勘，去看要不要
    核准，當時上面沒有施作何工作物，後來又去會勘一次，這
    次土地就有整地，已經施做擋土牆，擋土牆做的很高，河道
    已經縮減了云云，另證人即被告所僱用之工人鍾宏、余順河
    分別於警詢及偵查中證稱：彼等係受乙○○雇用在前揭山坡
    地自較高處以挖土機挖土後，再以卡車載運至下面擋土牆旁
    傾倒填高，剛去時擋土牆旁根本沒有泥土，但至檢察官勘驗
    時已填至與擋土牆差不多高云云（見八十九年度偵字第一六
    七四二號偵查卷第九四頁背面、八十九年度偵字第一五七六
    四號偵查卷第八頁正面、第一０頁背面、第四０頁）﹔另同
    案被告徐富祥於警詢中亦供承有將高地之土填到低處等語（
    見八十九年度偵字第一五七六四號偵查卷第五頁正面），足
    徵被告乙○○確有於上開時間僱工在上開土地整地及建造擋
    土牆。
(四)而被告乙○○並未經申請核准，亦未擬具水土保持計劃，復
    未依水土保持技術規範，即在前開山坡地開挖整地、鋪設水
    泥便道，並任意興建三層之建築物及大型擋土牆，造成河道
    縮小，山坡地表土裸露、改變地形地貌，嚴重破壞水土保持
    、水源涵養功能，影響自然生態環境景觀等情，此並據檢察
    官及原審法院至現場勘驗屬實在卷，並有勘驗筆錄三份、桃
    園縣桃園市地政事務所八十九年十二月一日八九桃地二字第
    七九一一號、九十年六月十九日九○桃地二字第三二四一號
    、九十二年七月二十五日桃地收字第六七六八號土地複丈成
    果圖三紙（如附件）、桃園縣政府八十九年六月十二日勘驗
    照片卅八張、八十九年十月十三日勘驗照片卅四張及原審法
    院九十一年二月二十七日勘驗照片二十八張等在卷可參，並
    有八十九年六月十二日桃園縣山坡地保育利用管理查報與取
    締案件會勘記錄、八十九年五月廿九日桃園縣龜山鄉違規使
    用山坡地查報表、違規使用山坡地制止通知書等在卷可稽（
    見他字第一八三四號偵查卷第六頁、第七頁、第二三頁至第
    二七頁、第五六頁、八十九年度偵字第一五七六四號偵查卷
    第二０頁至第二三頁、六十六頁、偵字第一六七四二號偵查
    卷第三六頁至第五二頁、六十九頁、八十七頁、原審法院刑
    事卷壹第一０五頁、第一二四頁至第一三七頁、原審卷二第
    一一０頁），而依卷附現場照片所示，被告之行為造成河道
    縮小、山坡地表土裸露，顯已改變該處之地形地貌，如經豪
    雨沖刷，足生土石流失，造成溪流溢出路面、淘空路基，致
    生水土流失等情，應堪認定。被告雖辯稱：伊係依縣政府八
    十九年九月十三日會勘之結論，始繼續動工填土云云，惟查
    該縣政府八十九年九月十三日之會勘紀錄結論二，亦僅稱「
    請檢具農具設施或養殖證明書，俾憑辦理」等語（見八十九
    年偵字第一五七六四號偵查卷第四六頁），並無何允許被告
    等人在上開山坡地繼續開挖整地之意，實無誤認之虞，況縱
    然誤解公文意思，惟龜山鄉公所已於八十九年五月三十日、
    八十九年九月三十日開具違規使用山坡地制止通知書，桃園
    縣政府並於八十九年六月五日及十五日連續發文命令被告乙
    ○○稱「台端…在龜山鄉○○○段坑底小段六二等地號山坡
    地上未經申請核准，亦未擬具水土保持計劃，擅自開挖整地
    及設置（混凝土擋土牆），造成自然景觀破壞，影響水土保
    持功能，除應立即停止違規外，並於八十九年六月二十三日
    上午至水土保持課說明，並定同年月十二日前往現場勘查」
    等語，此有龜山鄉公所違規使用山坡地制止通知書二紙、桃
    園縣政府八十九年六月十五日八九農保字第一一六一三四號
    函一紙在卷可稽（見他字第一八三四號偵查卷第一頁、第六
    頁、第五０頁），詎被告乙○○接到上開函文後，尚且於八
    十九年六月七日繕具申請書向龜山鄉公所，請求讓其繼續整
    地云云（見他字卷第一八三四號卷第二十八頁），被告乙○
    ○顯已知悉該處不能進行開挖整地等行為，另檢察官於八十
    九年十月十三日履勘現場，現場查扣正開挖整地作業中之挖
    土機一台、砂石車二台、堆土機一台，被告乙○○甚且不依
    指示製作筆錄，即先行離去（見同上開他字卷第五十六頁）
    ，且其在桃園縣保育利用管理查報與取締案件會勘時並未在
    場（已如前述），被告乙○○當明知其所為之開挖整地、鋪
    設水泥便道、興建建築物及擋土牆等行為係非法行為，其上
    揭所辯並不知悉不得為該等行為云云，要係卸責之詞，殊無
    足採。
(五)至辯護人雖為被告乙○○辯稱：被告於八十九年八月十七日
    才知其整地、建擋土牆等係法律所不許云云，惟查被告乙○
    ○於八十八年十一月間向桃園縣龜山鄉公所申請種植果菜時
    ，據該所回函稱：若涉有水土保持法時請依規定辦理（見八
    十九年度他字第一六七四二號卷一二九頁），即已告知被告
    乙○○應依水土保持法之規定施作，復於八十九年五月間起
    多紙函覆被告該處禁止再開挖整地，此均已如前述，惟被告
    乙○○均不予置理，仍繼續整地、興建擋土牆及建築物等，
    堪認被告乙○○及同案被告徐富祥已知在系爭土地上擅自整
    地非屬合法，則其後繼續興建其他地段之擋土牆，就其等上
    開行為係屬非法行為，實難諉為不知。至同案被告徐富祥於
    本院前審審理時具結證稱：八十九年九月份時，因為要申請
    深水井之水權，縣政府農業局、水利局來勘查，叫我們檢具
    一些農具設施，說我們必需耕作，才會給我們水權，所以我
    們在十月份才繼續動工云云，雖認本件係縣政府囑彼等動工
    繼續整地，惟依前述，龜山鄉公所既已函文被告乙○○，囑
    其應依水土保持法施作，當無在被告乙○○尚未檢具水土保
    持計劃書時，即同意被告乙○○等人開挖整地，同案被告徐
    富祥此部分在本院前審所證，尚難採為有利於被告之認定。
    而依同案被告徐富祥證稱：本件係自八十九年四月份開始做
    的云云（見本院上訴卷第九十三頁），另被告乙○○於八十
    九年十一月十日供稱：在整地中，檢察官就來查（指八十九
    年十月十三日之履勘現場），現已停工云云，是以本件被告
    終止整地之時間應係八十九年十月十三日檢察官勘查現場時
    ，之後並無證據證明被告乙○○仍再施工。而同案被告徐富
    祥係由被告所僱用，此據被告供承不諱在卷，同案被告徐富
    祥並因本件所涉違反水土保持法案件，經判處罪刑確定在案
    ，是被告乙○○與同案被告徐富祥間，就本件犯行，自有犯
    意之聯絡及行為之分擔，應堪認定。
(六)又被告乙○○於桃園縣龜山鄉○○○段坑底小段六二、六二
    之一號土地上建擋土牆，明知應先進行鑑界，惟並未先進行
    鑑界，則被告乙○○應知悉工人於施工時可能越界於毗鄰同
    段第五三、六二之三地號土地，此可從複丈成果圖一所示，
    上開地號僅越界０．０００一公頃可證（如附件一），惟被
    告主觀上雖未具有在公有山坡地上擅為墾植之認識，然核其
    本於自始對該土地應具有使用權之認知，復未擬具水土保持
    計畫即在該土地上整地建擋土牆，被告仍應就此行為負水土
    保持法第三十三條第三項罪責。
(七)綜上所述，被告所辯各節，均屬卸責之詞，洵無足採，事證
    明確，被告犯行，洵堪認定。
三、查坐落於桃園縣龜山鄉○○○段、坑底小段地號六二之四、
    六六之一號土地為中華民國所有之山坡地，同段第一九九號
    地號土地為第三人劉陳麥所有之山坡地，被告乙○○未經同
    意擅自在該等土地上從事開挖整地、鋪設水泥便道、建擋土
    牆及建築物之使用行為，致生水土流失，核其所為，係犯水
    土保持法第三十二條第一項前段之罪。另按公、私有土地之
    經營或使用，依水土保持法應實施水土保持處理與維護者，
    該土地之經營人、使用人或所有人，為水土保持義務人，水
    土保持法第四條定有明文，查系爭坐落於桃園縣龜山鄉○○
    ○段、坑底小段第六二、六二之一、六六地號之山坡地，登
    記為被告乙○○及案外人陳德宗所共有，實際上則為被告乙
    ○○所有，暨因界址不明誤認屬於其所有土地範圍內之同段
    第五三、六二之三地號土地（第三人李中擁所有，各僅越界
    ０．０００一公頃），被告乙○○為前揭山坡地之水土保持
    義務人，依法應擬具水土保持計畫送請主管機關核定，始得
    惟開挖整地等行為，詎被告竟未先擬具水土保持計畫書送請
    核定，即逕自在上開山坡地上為開挖整地、鋪設水泥便道、
    建築擋土牆及建築物等使用行為，致生水土流失，是核被告
    乙○○所為，係違反水土保持法第十二條第一項之規定，應
    依同法第三十三條第三項前段之規定論處。被告乙○○與同
    案被告徐富祥就本件犯行間，有犯意聯絡及行為分擔，均為
    共同正犯。而查被告行為後，刑法業於94年2月2日修正公佈
    ，並於95年7月1日施行，修正前刑法第28條規定：「二人以
    上共同『實施』犯罪之行為者，皆為共同正犯。」修正後為
    ：「二人以上共同『實行』犯罪之行為者，皆為共同正犯。
    」，將舊法之「實施」修正為「實行」。原「實施」之概念
    ，包含陰謀、預備、著手及實行等階段之行為，修正後僅共
    同實行犯罪行為始成立共同正犯。是新法共同正犯之範圍已
    有限縮，排除陰謀犯、預備犯之共同正犯，新舊法就共同正
    犯之範圍既因此而有變動，自屬犯罪後法律有變更，並以修
    正前之規定較不利於被告，自應適用修正後刑法第28條之規
    定（參照最高法院96年度台上字第5208號判決意旨）。而被
    告利用不知情之第三人開挖整地、建擋土牆、建築物、水泥
    便道，應論以間接正犯。至山坡地保育利用條例第三十四條
    第一項對於在公有或他人山坡地內，擅自墾殖、占用者，暨
    第三十五條第三項對於未先擬具水土保持計畫而擅自使用山
    坡地致生公共危險者，固亦設有處罰之規定，惟依水土保持
    法第一條第二項規定：「水土保持，依本法之規定，本法未
    規定者，適用其他法律之規定」，就水土保持之處理與維護
    而論，水土保持法顯係立於特別法之地位，應優先適用，僅
    水土保持法無規定者，始適用其他法律之規定，故水土保持
    法係山坡地保育利用條例之特別法（參照最高法院八十八年
    度臺非字第二七八號判決意旨），而毋庸再論以違反山坡地
    保育利用條例之犯行，查被告乙○○違反山坡地保育利用條
    例之上開犯行，其行為並同時該當水土保持法第三十三條第
    三項前段之規定，為法規競合，依特別法優於普通法，自應
    優先適用水土保持法之規定，附此敘明。又被告聘僱同案被
    告徐富祥及不知情之工人在前開山坡地上開挖整地、建擋土
    牆及建築物及鋪設便道等，其前後行為應係基於同一開挖整
    地目的而為之接續行為，僅侵害一個法益，為包括之一行為
    。又被告係以一行為同時觸犯上開水土保持法第三十二條第
    一項前段、第三十三條第三項前段之罪，為想像競合犯，依
    刑法第五十五條之規定，（前開二罪刑度相同）應從情節較
    重之水土保持法第三十二條第一項前段之規定處斷。至被告
    行為後，刑法第55條想像競合犯之規定，雖於94年2月2日修
    正公布，並於95年7月1日施行，增列但書規定「但不得科以
    較輕罪名所定最輕本刑以下之刑」，惟此僅係想像競合犯科
    刑之限制，為法理之明文化，非屬法律之變更（參照最高法
    院95年第8次刑事庭會議決議），自無新、舊法比較之問題
    ，附此敘明。又公訴人雖未就被告於第三人劉陳麥所有之第
    一九九地號山坡地、中華民國所有、財政部國有財產局管理
    之第六二之四地號、交通部公路局管理之第六六之一地號山
    坡地及因界址不明誤認屬於其所有土地範圍內即第三人李忠
    勇所有之同段第五三、六二之三地號（各僅越界使用０．０
    ００一公頃）提起公訴，惟此部分與公訴人已起訴之事實部
    分有實質上一罪及想像競合犯之裁判上一罪之關係，為起訴
    效力所及，本院自得併與審理，附此敘明。
四、原審對被告乙○○予以論罪科刑，固非無見，惟查：（一）
    原審法院於九十二年七月二十三日函文桃園縣桃園市地政事
    務至案發現場複丈，惟並無傳喚被告乙○○到場指明，嗣被
    告爭執該複丈成果圖之證據能力，亦疏未於判決理由內敘明
    何以該複丈成果圖具有證據能力，尚有未洽﹔（二）犯水土
    保持法第三十二條第一項之罪者，其墾殖物、工作物、施工
    材料及所使用之機具，均沒收之，同法條第五項定有明文，
    是除如附件二、三所示坐落桃園縣龜山鄉○○○段、坑底小
    段第六六之一、第一九九地號土地上之擋土牆部分，應依同
    法條第五項規定宣告沒收；另如附件二所示坐落桃園縣龜山
    鄉○○○段、坑底小段第六六之一、六六之三地號土地上之
    三層建築物，為被告於公有及他人山坡地內擅自設置之工作
    物，亦應依水土保持法第三十二條第五項規定宣告沒收之，
    原審就系爭三層建築物，未併予宣告沒收，同有未洽﹔（三
    ）另本件被告所犯時間係在 96年4月24日以前，合於中華民
    國 96年罪犯減刑條例第2條第1項第3款減刑之規定，原審未
    及依法為減刑，亦有未洽，是被告上訴意旨指摘原審量刑過
    重，固無理由，惟原判決就被告乙○○部分既有可議，自應
    由本院予以撤銷改判，爰審酌被告之素行、犯罪之動機、目
    的、手段，竟因一己之私，為便利其私人使用上開土地，即
    大興土木建擋土牆、便道、建築物，並大規模整地，且整地
    面積廣大，妨礙塔寮坑溪之天然排水功能、嚴重破壞水土保
    持功能及原有地形地貌，且妨礙野溪之天然排水功能，致生
    水土流失，因而所致生之危害非輕，及犯罪後之態度等一切
    情狀，仍量處有期徒刑一年四月，並依中華民國96年罪犯減
    刑條例第 2條第1項第3款之規定減為有期徒刑八月。而查被
    告前雖於79年間因犯毀損罪，經被判處有期徒刑七月，緩刑
    二年之宣告，惟於緩刑期間均未受緩刑之撤銷，嗣被告均未
    曾再受有有期徒刑之宣告，有本院被告前案紀錄表在卷可稽
    ，而查被告年歲已大，並於91年間因左側腦血管梗塞及罹患
    糖尿病等病症，生活自理能力有輕微之障礙，有新光吳火獅
    紀念醫院96年4月10日所出具被告之乙種診斷證明書乙紙在
    卷可參，被告此於未經主管機關許可，即貿然在其所有之土
    地興建擋土牆、便道、建築物，並因而佔用第三人及國有土
    地，致涉犯上開犯行，惟嗣已坦承犯行，本院審酌各情，認
    被告經此罪刑之宣告，爾後當知所警惕，諒無再犯之虞，爰
    依刑法第74條第1項第1款之規定，宣告緩刑三年，以啟自新
    。又如附件二、三所示坐落桃園縣龜山鄉○○○段、坑底小
    段第六六之一、第一九九號地號土地上之擋土牆，及如附件
    二所示坐落桃園縣龜山鄉○○○段、坑底小段第六六之一、
    六六之三地號土地上之三層建築物，均係被告犯水土保持第
    三十二條第一項之於公有及他人山坡地內擅自設置之工作物
    ，均應依水土保持法第三十二條第五項規定宣告沒收。另第
    六二之四地號國有山坡地上之擋土牆、水泥便道已經縣政府
    拆除，此有桃園縣政府函、原審法院勘驗筆錄及現場照片在
    卷可稽（見九十年度偵字第一六七四二號偵查卷第一五八頁
    、原審法院刑事卷壹、第一０五頁、第一二四頁至第一三七
    頁），爰不另為沒收之諭知。又刑法總則於其他法令有刑罰
    之規定者亦適用之，刑法第十一條前段定有明文，而供犯罪
    所用之物，除有特別規定者外，依同法第三十八條第一項第
    二款、第三項規定，以屬於犯人者為限，始得予沒收。茲水
    土保持法第三十二條第五項關於沒收「所使用之機具」既無
    「不問屬於犯人與否沒收之」之特別規定，即應回歸刑法第
    三十八條第三項前段規定，以屬於犯人者為限，始得沒收（
    參照最高法院八十六年台上字第三一二五號裁判意旨），則
  本件於現場查獲之砂石車，係余順河、蔡進通所有（見八十九
  年度偵字第一五七六四號卷第八十一頁、六十五頁，八十九年
  度偵字第一六七四二號卷第九十五頁），而同時查獲之挖土機
  ，並無證據證明係被告乙○○所有，均不予宣告沒收，附此敘
  明。
據上論斷，應依刑事訴訟法第369條第1項前段、第364條、第299
條第1項前段，水土保持法第32條第1項前段、第5項、第33條第3
項前段、刑法第11條、第28條、第55條、第74條第1項第1款，中
華民國96年罪犯減刑條例第2條第1項第3款、第7條，判決如主文
。
本案經檢察官黃全祿到庭執行職務。
中    華    民    國    97    年    3    月     6     日
                  刑事第五庭    審判長法  官  吳  敦
                                      法  官  陳春秋
                                      法  官  張傳栗
以上正本證明與原本無異。
如不服本判決，應於收受送達後十日內向本院提出上訴書狀，其
未敘述上訴之理由者並得於提起上訴後十日內向本院補提理由書
（均須按他造當事人之人數附繕本）。
                                      書記官  李佩真
中    華    民    國    97    年    3     月    6     日
附錄：本案論罪科刑法條全文
水土保持法第三十二條第一項：
在公有或私人山坡地或國、公有林區或他人私有林區內未經同意
擅自墾殖、占用或從事第八條第一項第二款至第五款之開發、經
營或使用，致生水土流失或毀損水土保持之處理與維護設施者，
處六個月以上五年以下有期徒刑，得併科新台幣六十萬元以下罰
金。但其情節輕微，顯可憫恕者，得減輕或免除其刑。
前項情形致釀成災害者，加重其刑至二分之一；因而致人於死者
，處五年以上十二年以下有期徒刑，得併科新臺幣一百萬元以下
罰金；致重傷者，處三年以上十年以下有期徒刑，得併科新臺幣
八十萬元以下罰金。
因過失犯第一項之罪致釀成災害者，處一年以下有期徒刑，得併
科新臺幣六十萬元以下罰金。
第一項未遂犯罰之。
犯本條之罪者，其墾殖物、工作物、施工材料及所使用之機具沒
收之。
水土保持法第三十三條：
有下列情形之一者，處新台幣六萬元以上三十萬元以下罰鍰：
一  違反第八條第一項規定未依水土保持技術規範實施水土保持
    之處理與維護，或違反第二十二條第一項，未在規定期限內
    改正或實施仍不合水土保持技術規範者。
二  違反第十二條至第十四條規定之一，未先擬具水土保持計畫
    或未依核定計畫實施水土保持之處理與維護者，或違反第二
    十三條規定，未在規定期限內改正或實施仍不合水土保持技
    術規範者。
前項各款情形之一，經繼續限期改正而不改正者或實施仍不合水
土保持技術規範者，按次分別處罰，至改正為止，並令其停工，
得沒入其設施及所使用之機具，強制拆除及清除其工作物，所需
費用，由經營人、使用人或所有人負擔。
第一項第二款情形，致生水土流失或毀損水土保持之處理與維護
設施者，處六月以上五年以下有期徒刑，得併科新台幣六十萬元
以下罰金；因而致人於死者，處三年以上十年以下有期徒刑，得
併科新台幣八十萬元以下罰金；致重傷者，處一年以上七年以下
有期徒刑，得併科新台幣六十萬元以下罰金。


司法院資訊處製作；財團法人民間司法改革基金會備份。
